臺灣高等法院臺南分院刑事判決　　　　　九十一年度上訴字第一三三號　Ａ
　　　上　訴　人
　　　即　被　告　甲　○　○
　　　選任辯護人　王　添　智
右上訴人因違反水土保持法案件，不服臺灣臺南地方法院八十九年度訴字第一一七二
號中華民國九十年十月五日第一審判決（起訴案號：臺灣臺南地方法院檢察署八十九
年度偵字第一一七七六號），提起上訴，本院判決如左：
      主      文
原判決關於甲○○部分撤銷。
甲○○違反在公有山坡地，不得擅自從事採取土石開發規定，處有期徒刑壹年。
      事      實
一、甲○○自八十六年間起至八十八年十月間止，因其所經營磚窯廠用土需要，而向
    其弟郭淳、楊進成等共有人訂約採取土石（即坐落臺南縣左鎮鄉○○○段二四
    八之一、二四五地號），但未經同意，擅自於楊進成所有，土地使用區分均係山
    坡地保育區，坐落臺南縣左鎮鄉○○○段二四八之十（起訴書誤載二四六之十）
    、二四四地號（面積分別為０．０七八公頃、０．０一九一公頃）土地採取土石
    ，供製磚使用。在此採取土石同時，並將毗鄰，未登錄，屬行政院農業委員會林
    務局嘉義林區管理處玉井工作站（下稱玉井工作站），位在臺南縣玉井事業區八
    十八林班處之國有林區之一般林地，未經同意擅自於附圖標示玉井工作站管理之
    國有林地採取土石，面積為０‧六０四六公頃，上開林地經甲○○濫墾採取土石
    之土地面積共達０‧七０一七公頃，尚未生水土流失而未遂。
二、案經臺南縣政府函送臺灣臺南地方法院檢察署檢察官偵查及檢察官自動檢舉起訴
    。
      理      由
一、訊之上訴人即被告甲○○固承前開犯行，惟辯稱：伊係自八十六年十月開始取土
    ，而非原判決所認定之八十二年間，且事後被告積極復原云云。經查右揭犯罪事
    實，業據被告甲○○於偵查、原審及本院審理時坦承不諱，核與同案被告郭崎淀
    於警訊、偵查及原審所為供述情節相符，並有土地登記謄本、臺南縣政府函、違
    反水土保持法處分書、會勘紀錄、現場照片及檢察官勘驗筆錄、土地複丈成果圖
    等附卷可稽，被告甲○○自白核與事實相符，事證明確，其犯行應足認定。
二、按山坡地保育利用條例第三十四條第一項「在公有或他人山坡地內，擅自墾殖或
    設置工作物」之擅自墾殖或設置工作物罪，係刑法第三百二十條第二項竊佔罪之
    特別規定，必在公有或他人山坡地上，無正當權源而擅自墾殖或設置工作物始得
    成立，如因租賃或得所有權人之同意或其他原因，對該山坡地有正當使用權源時
    ，縱違反約定使用方法而設置工作物，亦與「擅自」之要件不符，應屬山坡地保
    育利用條例第二十五條所定超限使用之問題，尚難成立該條例第三十四條第一項
    之罪名，此觀諸該條例第十六條、第二十五條及第三十五條之規定自明（參照最
    高法院八十一年度台上第六四一二號、八十二年台上字第三一三三號及八十四年
    台上字第二一三二號刑事判決意旨與司法院刑事廳八十三年七月二十二日83.廳
    刑一字第一二四三三號研究意見）。本案原警方移送坐落臺南縣左鎮鄉○○○段
    二四八之一地號部分，已在八十一年由土地共有人楊進成、廖財旺、楊進宏等人
    簽約同意由被告所經營大立窯業股份有限公司取土，而同段二四五號土地亦經所
    有人郭淳同意使用，有合約書一紙、土地所有權狀二紙在卷可按，故此部分未
    據檢察官起訴，本案即不予審究，合先敘明。
三、查臺南縣左鎮鄉○○○段為臺灣省政府八十六年十月八日府農水字第一六八八
    六七號函公告山坡地範圍內，其土地使用區分係「山坡地保育區」，此有土地謄
    本二紙及臺南縣政府九十一年一月二十九日府農保字第０九一００一五六三一號
    函在卷可稽。被告甲○○未經國有財產局及楊建成之同意，擅在公有及他人山坡
    地保育區及國有林地採取土石，核其所為，係犯水土保持法第三十二條第四項、
    第一項前段之在國有林區，未經同意擅自從事採取土石之開發，致生水土流失未
    遂罪，及山坡地保育利用條例第三十四條第一項違反在他人山坡地內，不得擅自
    從事採取土石之開發規定之罪。惟水土保持法係對一般土地之開發利用，應實施
    水土保持所為之規範；而山坡地保育利用條例則專對山坡地之保育利用予以規範
    ，此由水土保持法第八條規定應實施水土保持者，包括集水區之治理，農、林、
    漁、牧地之開發利用，山坡地之開挖整地，：：等等。而山坡地保育利用條例則
    專對山坡地之經營使用，應實施水土保持之處理與維護為規定，並不及於其他（
    該條例第九條）自明，故如在山坡地經營使用，而未依山坡地保育利用條例第十
    二條第一項之規定，實施水土保持與維護，致生水土流失者，即應依該條例第三
    十五條第三項前段論處，於此，山坡地保育利用條例之規定，乃為水土保持法之
    特別法（最高法院八十九年台上第一九０六號判決意旨可資參照）。又按在公有
    山坡地擅自墾殖，亦即在公有山坡地內實施墾殖行為人之支配力而排除他人之支
    配力，則其犯罪之性質當然含有竊佔性質，而其行為又僅有一個，且查山坡地保
    育利用條例第三十四條第一項係為刑法第三百二十條第二項之特別規定，自屬法
    規競合之單純一罪，依特別法優於普通法之法律競合關係，自應優先適用山坡地
    保育利用條例第三十四條第一項之規定論處。公訴人認被告甲○○係犯水土保持
    法第三十二條第一項之罪，其起訴法條尚有未洽，惟其社會基本事實同一，應酌
    予變更起訴法條，附此敘明。被告雖有在楊進成所有，坐落臺南縣左鎮鄉○○○
    段二四八之十、二四四地號土地採取土石，及毗鄰屬行政院農業委員會林務局嘉
    義林區管理處玉井工作站，位在臺南縣玉井事業區八十八林班處之國有林區之一
    般林地，採取土石供製磚使用，而其期間長達二年，惟其係為採取土石製磚之目
    的則同，是其所為前開行為自屬擅自開發利用國有、他人山坡地所為接續進行之
    動作，應包括視為一個行為而構成單純一罪。又被告在同一時地犯上開等罪，同
    時侵害國有財產局及楊進成二人財產法益，係一行為觸犯罪名之想像競合犯，應
    依刑法第五十五條從一情節較重之違反在公有山坡地，不得擅自從事採取土石開
    發規定論處。
四、次按山坡地保育條例第三十四條曾於八十七年一月七日公布將原處罰刑度處六月
    以上五年以下有期徒刑，得併科罰金三萬元，修正為處六月以上五年以下有期徒
    刑，得併科新台幣六十萬元以下罰金。惟被告犯行應包括視為一個行為而構成單
    純一罪，自應以其接續犯行結束時適用修正後法律規定，無刑法第二條適用之問
    題，併以敘明。
五、原判決以被告罪證明確，因論罪科刑，固非無見，惟(一)坐落臺南縣左鎮鄉○○○
    段二四八之十、二四四地號土地，與臺南縣玉井事業區八十八林班處之國有林區
    之一般林地，係屬鄰地，有測量圖可佐，而被告採取土石供製磚使用之目的相同
    ，是其所為前開行為自屬擅自開發利用國有、他人山坡地所為接續進行之動作，
    應包括視為一個行為而構成單純一罪，原判決認係連續犯並應數罪併罰，即有未
    合。(二)本案被告所犯山坡地保育利用條例第三十四條第四項、第一項及水土保持
    法第三十二條第四項、第一項、刑法第三百二十條第一項等罪，具有特別法關係
    屬法規競合，應擇一法規適用，原判決既認有此特別法關係，又認應數罪罰，顯
    有矛盾。(三)被告經查獲後，即積極復原，雖多次申請未受臺南縣政府核定，但其
    復原用心可見，有植生復舊計畫書及現場照片可稽，其犯後態度尚佳，原判決未
    予審酌，自有未洽。(四)被告雖於八十一年與楊進成等人簽訂合約使用坐落臺南縣
    左鎮鄉○○○段二四八之一地號土地，惟正式取土時間為八十六年十月間，始經
    被告自承在卷，並有臺南縣政府勘查擬辦簽呈、違反水土保持法案件處分書在卷
    可按（詳八十八年度他字第一二五四號卷第十四、四十頁），原判決遽依合約書
    認定，而未詳查實際犯罪日，期亦有未洽。(五)檢察官起訴被告係犯刑法第三百二
    十條第一項竊盜罪，並未起訴同法條第二項竊佔罪，而刑法第三百二十條第一項
    之罪與山坡地保育利用條例第三十四條第四項、第一項及水土保持法第三十二條
    第四項、第一項等罪，具有特別法關係，竟置而不論，誤以檢察官起訴刑法第三
    百二十條第二項，而認被告無竊佔犯意，並敘明核與違反水土保持法論科刑部分
    有想像競合犯關係，不另為無罪諭知，顯有違誤。上訴意旨，指摘原判決就犯罪
    時間認定不當，為有理由，且原判決並有多重可議之處，自應撤銷改判，以期適
    法。爰審酌被告甲○○因違反水土保持法第三十三條第一項第二款經臺南縣政府
    八十六年、八十七年間分別裁罰五次，罰鍰總數達六十二萬元，迭經催繳置若罔
    聞及其犯罪之目的、方法、所得利益、其品行智識程度、除破壞國土外並足致引
    發土石流之高度危險、犯後態度及已有提出植生復舊計劃，並積極復原等一切情
    狀，量處如主文第二項所示之刑，以資懲儆。至於檢察官具體求刑二年六月，因
    被告已積極復原，及其犯罪間認定縮短，而無需如檢察官求刑必要，併予敘明。
六、公訴意旨另以：被告基於概括犯意，自八十二年間起至八十六年十月間，未經同
    意，擅自於臺南縣左鎮鄉○○○段二四八之十（起訴書誤載二四六之十）、二四
    四地號，及毗鄰林務局嘉義林區管理處所有未登錄林地採取土石，致生土石流失
    、水土保持之處理與維護設施，因認其涉有刑法第三百二十條第一項及水土保持
    法第三十二條第一項罪嫌等語。訊之上訴人即被告固承自八十六年十月起至八十
    八年十月止，在上址採取土石製磚，但非自八十二年即開始在該處採取土石，應
    係八十六年開始云云。經查被告於上址採取土石即為當地公所查獲，並陳報縣政
    府，有違反水土保持法案件處分書在卷可按（詳八十八年度他字第一二五四號卷
    第四十頁），而被告經處分後，未即改善，經臺南縣政府派員會勘，簽送法辦，
    有臺南縣政府勘查擬辦簽呈在卷可按（詳八十八年度他字第一二五四號卷第十四
    頁），被告自白犯罪時間，核與事證相符，檢察官單憑被告與土地所有人合約使
    用土地之時間，認定係被告犯罪時間，證據尚嫌不足。惟此部分犯罪時間與前開
    犯罪，屬單純一罪之一部分事實，故不另為無罪諭知。
據上論斷，應依刑事訴訟法第三百六十九條第一項前段、第三百六十四條、第二百九
十九條第一項前段、第三百條，山坡地保育利用條例第三十四條第一項，刑法第十一
條前段、第二十六條前段、第五十五條，判決如主文。
本案經檢察官廖椿堅到庭執行職務。
中    華    民    國      九十一      年      三      月      十九      日
                                  臺灣高等法院臺南分院刑事第一庭
                                      審判長法官  茆    臺    雲
                                            法官  蔡    長    林
                                            法官  李    文    福
右正本證明與原本無異。
如不服本判決，應於判決送達後十日內向本院提出上訴狀，其未敘述理由者並應於提
出上訴狀後十日內向本院補提理由書（應附繕本)。
                                      法院書記官  李良    倩
中    華    民    國      九十一      年      三      月      二十      日
附錄：本判決論罪法條
山坡地保育利用條例
第九條  在山坡地為下列經營或使用，其土地之經營人、使用人或所有人，於其經營
        或使用範圍內，應實施水土保持之處理與維護︰
    一  宜農、牧地之經營或使用。
    二  宜林地之經營、使用或採伐。
    三  水庫或道路之修建或養護。
    四  探礦、採礦、採取土石、堆積土石或設置有關附屬設施。
    五  建築用地之開發。
    六  公園、森林遊樂區、遊憩用地、運動場地或軍事訓練場之開發或經營。
    七  墳墓用地之開發或經營。
    八  廢棄物之處理。
    九  其他山坡地之開發或利用。
第十條  在公有或他人山坡地內，不得擅自墾殖、占用或從事前條第一款至第九款之
        開發、經營或使用。
第三十四條  違反第十條規定者，處六月以上五年以下有期徒刑，得併科新台幣六十
        萬元以下罰金。
        前項情形致釀成災害者，加重其刑至二分之一；因而致人於死者，處五年以
        上十二年以下有期徒刑，得併科新台幣一百萬元以下罰金；致重傷者，處三
        年以上十年以下有期徒刑，得併科新台幣八十萬元以下罰金。
        因過失犯第一項之罪致釀成災害者，處一年以下有期徒刑，得併科新台幣六
        十萬元以下罰金。
        第一項未遂犯罰之。
        犯本條之罪者，其墾殖物、工作物、施工材料及所使用之機具沒收之。
